臺灣臺北地方法院民事判決　　　　　　　94年度訴字第1735號
原　　　告　丙○○○
訴訟代理人　乙○○
被　　　告　甲○○
訴訟代理人　洪銘徽律師
複　代理人　張俊傑律師
上列當事人間請求返還借款事件，本院於民國94年11月25日言詞
辯論終結，判決如下：
    主      文
被告應給付原告新台幣伍拾玖萬仟壹佰壹拾柒元伍角，及自民
國九十二年九月三十日起至清償日止，按年息百分之二十計算之
利息。
原告其餘之訴駁回。
訴訟費用由被告負擔二分之一，餘由原告負擔。
本判決第一項於原告以新台幣貳拾萬元供擔保後，得假執行。但
被告如以新台幣伍拾玖萬仟壹佰壹拾柒元伍角為原告預供擔保
，得免為假執行。
原告其餘假執行之聲請駁回。
    事實及理由
一、原告方面：被告與訴外人楊文井於民國89年與原告簽立不動
    產抵押借款合約書 (下稱系爭合約書) ，共同向原告借款新
    台幣 (下同)150萬元，並經設定抵押權登記在案，約定清償
    日為89年6月7日，惟清償期屆至，債務人均置之不理，原告
    即向訴外人楊文井請求返還借款，並成立 1,425,000元之和
    解，經向台灣台中地方法院聲請就抵押標的物強制執行，計
    受清償本金238,765元，尚餘本金1,186,235元未受清償，此
    有台灣台中地方法院核發債權憑證乙張足證，為確保債權，
    乃就未受償之上開餘額部分請求被告返還借款，並聲明：(
    一)被告應給付原告1,186,235 元，及自民國92年9月29日起
    至清償日止，按年息20% 計算之利息。(二)願供擔保，請准
    宣告假執行。
二、被告方面：原告與被告及訴外人楊文井簽立之系爭合約書，
    被告雖與訴外人楊文井同列為債務人，惟相關金錢交付之對
    象均為訴外人楊文井，被告僅係該房屋之所有權人 (不包括
    土地) ，故僅為擔保物提供人，非該消費借貸之債務人。又
    縱認被告為共同借款人，惟原告當時僅於89年3月6日匯款1,
    448,840 元予訴外人楊文井，嗣後訴外人楊文井已清償18萬
    元。嗣原告聲請強制執行拍賣系爭合約書上所載之土地及建
    物，原告獲分配1,135,929元 (不計執行費)，加上前述訴外
    人楊文井清償之金額，則原告受清償之總金額實為1,315,92
    9元，兩相扣減後，本件實際未清償之金額僅為132,911元，
    此外，依原告與訴外人楊文井有關台灣台中地方法院90年度
    簡上字第46號和解筆錄之內容，原告亦已拋棄其餘之請求，
    原告依消費借貸之法律關係對被告主張權利，即無理由，並
    聲明：如主文所示。
三、兩造不爭執之事實：
(一)原告與被告及訴外人楊文井簽立系爭合約書，抵押標的物座
    落於台中縣潭子鄉○○○段155-6地號 (權利範圍全部)及其
    地上建物，門牌號碼為台中縣潭子鄉○○路○段113巷60號 (
    權利範圍全部)( 見本院卷第8頁、第9頁)，嗣經原告聲請就
    抵押標的物拍賣，拍定價格為115萬元，原告受分配1,139,3
    57(含執行費用3,428元，見台灣台中地方法院92年度執字第
    41397號執行金額計算書分配表)。
(二)原告於89年3月6日經華南銀行埔墘分行匯款1,448,840 元予
    訴外人楊文井 (見卷內第22頁)。
(三)訴外人楊文井於89年4月7日、89年5月7日以發票人為楊顏雪
    卿，付款人為誠泰商業銀行民生東路分行，面額各為45,000
    元之支票2張 (見卷內第23頁)交付原告作為清償之用，另於
    89 年7月24日及同年8月8日再經由華南銀行及彰化銀行各匯
    款45,000元予原告 (見卷內第24頁)。
(四)訴外人楊文井於89年2月29日簽發面額150萬元之本票 (見卷
    內第25頁)予原告。
(五)原告與訴外人楊文井就台灣台中地方法院90年度簡上字第46
    號確認支票債權不存在事件，於90年4月2日和解成立，訴外
    人楊文井願給付原告1,425,000 元及自89年8月7日起至清償
    日止，按年息20%計算之利息 (見卷內第68頁)。
四、依系爭合約書被告為共同借用人：
(一)按「稱消費借貸者，謂當事人一方移轉金錢或其他代替物之
    所有權於他方，而約定他方以種類、品質、數量相同之物返
    還之契約。」民法第474條第1項定有明文，貸與人依消費借
    貸契約所負之義務，僅在於依約將貸與物交付予借用人或借
    用人所指示貸與人應交付之人。另借用人超過 1人以上時，
    貸與人若已依約將貸與物交付其中 1借用人時，其依消費借
    貸契約所應負之義務已經完成，未受交付貸與物之共同借用
    人即不得以其未受貸與物之交付而否認與貸與人成立消費借
    貸契約。
(二)經查：原告主張被告與訴外人楊文井共同向其借款等情，既
    據其提出兩造所不爭執為真正系爭合約書 1份為證（見卷內
    第8頁），被告復不否認原告已於 89年3月6日依系爭合約書
    「其他」款之約定經華南銀行埔墘分行匯款1,448,840 元予
    訴外人楊文井 (見卷內第22頁) ，則於原告已依約將貸與物
    交付訴外人楊文井之情形下，參諸上揭之說明，被告及訴外
    人楊文井與原告間之消費借貸契約已成立生效，即殆無疑義
    ，被告為共同借用人亦堪認定。被告徒以其未曾收受系爭借
    款即否認其為共同借用人，尚不足取。
(三)被告另抗辯系爭合約書並無「共同」之記載，是其僅為單純
    之物上保證人云云，經查：系爭合約書固無「共同」之記載
    ，惟被告係於債務人位置與訴外人楊文井併排簽名用印，則
    依上述併排簽名用印之事實，即足認被告與訴外人楊文井係
    處於相同之共同債務人地位，被告上述抗辯，亦不可採。至
    被告辯稱：原告聲請拍賣抵押物，其執行狀上雖併列有楊文
    井、甲○○及楊顏雪卿等 3人，然楊顏雪卿亦僅物上擔保人
    ，而楊文井雖為借款人，但非物上擔保人，是原告前對被告
    所主張者亦為拍賣抵押物之聲請而非即認被告為消費借款之
    債務人云云，亦因執行聲請狀僅為執行之聲請，尚不足以否
    定被告上述簽名於債務人位置之事實，而不可採。
(四)被告又抗辯訴外人楊文井於89年2月29日簽發面額150萬元之
    本票與原告，系爭消費借貸之法律關係已變更為票據關係云
    云，惟查：票據法律關係與消費借貸法律關係本屬各自獨立
    ，於當事人未約定以新成立之票據法律關係取代原先之消費
    借貸法律關係之情形下，尚不因新成立票據法律關係而當然
    更改原來之消費借貸法律關係，是被告上述抗辯，亦屬無稽
    。
(五)被告復抗辯原告既已與訴外人楊文井達成訴訟上和解，依民
    法第 737條之規定，原告已無權再依消費借貸之法律關係向
    其主張云云，惟查：依債之相對性原則，和解所生之創設效
    力，應僅及於和解契約直接當事人之間，而不及於和解契約
    以外之利害關係人，是以即便被告為利害關係人，其亦不得
    以楊文井與原告所成立之訴訟上和解對抗原告，被告上述抗
    辯，殊無足取。
五、被告依系爭合約書所應負之清償責任：
(一)按「數人負同一債務或有同一債權，而其給付可分者，除法
    律另有規定或契約另有訂定外，應各平均分擔或分受之；其
    給付本不可分而變為可分者亦同。」，民法第 271條定有明
    文，茲被告既與訴外人楊文井為共同借用人，而金錢之債又
    為可分之債，則被告就其與楊文井所共同尚欠未清償之債務
    ，即應平均分擔。
(二)經查：系爭合約書所載之借款，經原告執行擔保物取償後，
    尚餘本金1,186,235元，及自92年9月30日起至清償日止按年
    息20% 計算之利息未獲清償等情，既有台灣台中地方法院債
    權憑證 1份在卷可資佐證（見卷內第6頁、第7頁），則被告
    所應分擔之本金及利息之部分即應為593,115.5元 ，及自92
    年9月30日起至清償日止按年息20%計算之利息。
(三)被告雖抗辯兩造間未約定利息云云，惟查：系爭合約書雖未
    載明兩造間之利率如何計算，但依訴外人楊文井就系爭借款
    與原告所達成訴訟和解之和解筆錄記載訴外人楊文井願負擔
    年利20% 之利息（見卷內68頁），即知系爭借款之約定利率
    為年息20%，被告抗辯兩造未約定利率云云，並不可採。
(四)被告另抗辯系爭借款僅餘 132,911元未清償云云，惟被告之
    計算方式，除與上述債權憑證記載不符而不可採外，亦明顯
    違反民法第323條之規定，是其上述抗辯，並無依據。
六、綜合以上，被告為共同借款人，系爭借款尚餘本金1,186,23
    5元，及自92年9月30日起至清償日止按年息20% 計算之利息
    未獲清償等情，均堪認定。從而，原告依消費借貸之法律關
    係請求被告給付593,115.5元，及自92年9月30日起至清償日
    止按年息20% 計算之利息，為有理由，應予准許，至其超過
    該部分之主張，即屬無據，應予駁回。又原告勝訴部分，兩
    造分別陳明願供擔保，聲請宣告假執行或免為假執行，核無
    不合，爰分別酌定相當擔保金額准許之。至原告敗訴部分，
    其假執行之聲請已失所依附，應併駁回。
七、訴訟費用負擔之依據：民事訴訟法第79條。
中　　華　　民　　國　　94　　年　　12　　月　　9 　　日
                    民事第六庭    法　官　詹駿鴻
以上正本係照原本作成
如對本判決上訴，須於判決送達後20日內向本院提出上訴狀
中　　華　　民　  國　　94　　年　　12　　月　　12　　日
                      　　　　　　書記官　官碧玲
